ACORDAO-COMPLETO-2388059

ACÓRDÃO 291/2020 ATA 4/2020 - PLENÁRIO

VISTOS, relatados e discutidos estes autos de Representação oferecida pelo Senador da República Veneziano Vital do Rêgo, para relatar supostas irregularidades em procedimentos relacionados à execução de recursos oriundos do Programa Nacional de Alimentação Escolar (Pnae) repassados ao Município de Campina Grande (PB) pelo Fundo Nacional de Desenvolvimento da Educação (FNDE) entre janeiro de 2013 e março de 2019,
ACORDAM os Ministros do Tribunal de Contas da União, reunidos em Sessão do Plenário, diante das razões expostas pelo Relator, em:	
9.1 conhecer da representação, uma vez satisfeitos os requisitos de admissibilidade previstos no art. 235 e no art. 237, III, do Regimento Interno, e no art. 103, § 1º, da Resolução n.º 259, de 2014;
9.2 com fulcro no art. 250, inciso II, do Regimento Interno do TCU, determinar ao Fundo Nacional de Desenvolvimento da Educação (FNDE) que no prazo de 60 dias a contar da ciência do presente Acórdão, encaminhe ao Tribunal o resultado da apreciação das prestações de contas dos recursos recebidos pelo município de Campina Grande/PB, por meio do Programa Nacional de Alimentação Escolar (Pnae) , nos exercícios de 2013 a 2019, ou, se for o caso, as providências administrativas adotadas para a instauração dos respectivos processos de Tomada de Contas Especial (TCE) , devendo considerar as informações apuradas no âmbito da operação conjunta da Polícia Federal (PF) , do Ministério Público Federal (MPF) e da Controladoria Geral da União (CGU) , denominada "Operação Famintos";
9.3 determinar à Segecex a realização de ação de controle nos recursos do Pnae a partir de 2013, cabendo apresentar previamente a este relator no prazo de 30 dias proposta de definição do seu escopo levando em consideração as informações já disponíveis da "Operação Famintos", além de avaliar a possibilidade de estender o trabalho a todo o Estado da Paraíba e às demais unidades da federação, observado, no que couber, a Portaria 548/2017 combinada com o art. 18 da Resolução/TCU 308/2019;
9.4 dar ciência desta deliberação, e do relatório e do voto que a precedem ao Ministro de Estado da Educação; ao Presidente do Fundo Nacional de Desenvolvimento da Educação; ao Ministro de Estado da Transparência e Controladoria-Geral da União e ao representante, informando que a presente deliberação, acompanhada do Relatório e do Voto que a fundamentam, está disponível para a consulta no endereço www.tcu.gov.br/acordaos, além de esclarecer que, caso requerido, o TCU poderá fornecer sem custos as correspondentes cópias, de forma impressa.

Representação sobre possíveis irregulares nos procedimentos relacionados à execução de recursos oriundos do Programa Nacional de Alimentação Escolar (Pnae) repassados ao Município pelo Fundo Nacional de Desenvolvimento da Educação (FNDE) entre janeiro de 2013 e março de 2019.

O Ministro Raimundo Carreiro traz ao descortino deste Plenário graves fatos apurados na utilização de recursos do Pnae no Estado da Paraíba, relatados ao TCU por meio de Senador da República.
Ao endossar a proposta de encaminhamento trazida pelo eminente relator, não posso deixar de externar minha preocupação com relação às irregularidades e prejuízos em apuração pelos órgãos de controle, referentes a recursos federais tão sensíveis como aqueles aplicados na educação, mais especificamente, na alimentação escolar.
Os desvios relatados na Operação Famintos, da Polícia Federal, inicialmente calculados em torno de R$ 2 milhões, já chegam a mais de R$ 13 milhões.
O Poder Judiciário, em decisão de primeira instância da Justiça Federal, já condenou dezesseis investigados na operação e há indícios de que o modus operandi observado não restringiria a Campina Grande, mas também a outros municípios do Estado da Paraíba.
Dessa forma, considerando que a atuação de outros órgãos de controle não obsta a atuação autônoma do TCU, e tendo em vista a necessária intervenção mais incisiva por parte desta Corte de Contas, minha sugestão é que este Tribunal promova ação de fiscalização nos recursos do Pnae relativos aos exercícios de 2013 em diante, devendo ser sopesados, para definição do escopo da auditoria, as informações da "Operação Famintos" disponíveis até o momento, avaliando-se, inclusive, a possibilidade de estender os procedimentos de controle a outras unidades da federação. 
Era o que tinha a sugerir, Senhor Presidente.
TCU, Sala das Sessões Ministro Luciano Brandão Alves de Souza, em 12 de fevereiro de 2020.
BRUNO DANTAS
Redator

Município de Campina Grande (PB).

3. Interessados/Responsáveis: não há.

Vital do Rêgo.

13.1. Ministros presentes: José Mucio Monteiro (Presidente), Raimundo Carreiro (Relator), Ana Arraes, Bruno Dantas e Vital do Rêgo.
13.2. Ministro que alegou impedimento na Sessão: Vital do Rêgo.
13.3. Ministros-Substitutos convocados: Marcos Bemquerer Costa e Weder de Oliveira.

RAIMUNDO CARREIRO

Trata-se de Representação (peças 1/4) oferecida pelo Senador da República Veneziano Vital do Rêgo. O representante reputou irregulares procedimentos relacionados à execução de recursos oriundos do Programa Nacional de Alimentação Escolar (Pnae) repassados ao Município de Campina Grande (PB) pelo Fundo Nacional de Desenvolvimento da Educação (FNDE) entre janeiro de 2013 e março de 2019. 
Registro que tais irregularidades estão sob investigação conjunta da Polícia Federal (PF) , do Ministério Público Federal (MPF) e da Controladoria Geral da União (CGU) , no âmbito da denominada "Operação Famintos". 
REPRESENTAÇÃO
O representante relatou irregularidades na contratação de empresas para o fornecimento de merenda escolar, com prejuízo inicial ao erário de mais de 2,3 milhões de reais, destacando a inexecução parcial de contratos e fraudes em processos licitatórios. Apontou indícios da existência de organização criminosa, cuja formação incluiria empresas e servidores da Prefeitura de Campina Grande (PB) . 
O representante requereu a apuração dos fatos e as providências cabíveis, com as punições dos responsáveis (peça 1, p. 8) .
PARECER DA UNIDADE TÉCNICA
Nesta fase, a Secretaria de Controle Externo da Educação (SecexEducação) , analisa as diligências determinadas em meu despacho, de peça 10, que transcrevo.
[...]
11.2.	determinar à Secretaria de Controle Externo da Educação que:
11.2.1.	realize diligência, com fundamento no art. 157 do Regimento Interno, ao Fundo Nacional de Desenvolvimento da Educação, para que, no prazo de 30 (trinta) dias, sejam encaminhadas as seguintes informações:
11.2.1.1.	providências que estão sendo adotadas para a apurar as irregularidades já constatadas no Relatório de Monitoramento do Pnae n.º 05, de 26/1/2015, assim como os demais indícios de irregularidades na contratação e execução dos diversos procedimentos licitatórios e respectivos contratos celebrados entre o Município de Campina Grande (PB) e diferentes empresas, conforme relatado na representação, pertinentes à execução do Pnae, exercícios de 2013 a 2019, especificando as medidas administrativas de sua alçada adotadas para a caracterização ou elisão dos danos e identificação dos responsáveis, a fim de obter o respectivo ressarcimento ao Erário, notadamente quanto à instauração do processo de tomada de contas especial a ser apreciado posteriormente pelo TCU;
11.2.1.2.	prazo de conclusão das análises das prestações de contas do município de Campina Grande (PB) , exercícios de 2013 a 2018, de modo que se evidenciem as justificativas para a paralisação da análise, desde 2014, e as medidas administrativas que estão sendo tomadas com o objetivo de garantir celeridade e eficácia, de acordo com sua competência primária de fiscalização dos recursos federais repassados no âmbito do Pnae, apresentando documentos tais como: pareceres técnicos e financeiros emitidos, de cada exercício, e termos de instauração de processos de tomada de contas especial, se houver;
11.2.2.	realize diligência, com fundamento no art. 157 do Regimento Interno, à Controladoria Geral da União (CGU) , para que, no prazo de 30 (trinta) dias, a contar do recebimento da comunicação, sejam encaminhadas as seguintes informações:
11.2.2.1.	providências que estão sendo adotadas para a monitorar as irregularidades já constatadas pela CGU, conforme Nota Técnica n.º 1073/2019/NAE/PB/RegionalPB, datada de 7/6/2019, referente aos exercícios 2018 e parte de 2019, assim como para apurar os demais indícios de irregularidades na contratação e execução dos diversos procedimentos licitatórios e respectivos contratos celebrados entre o Município de Campina Grande (PB) e diferentes empresas, no âmbito da "Operação Famintos", conforme tratado nesta representação, manifestando-se sobre a situação da adequada apuração dos fatos já conhecidos, o andamento das apurações dos demais exercícios (2013 a 2017) , suas recomendações ao FNDE e as medidas administrativas de sua alçada, com o fim de obter o respectivo ressarcimento ao Erário, notadamente quanto ao acompanhamento da instauração de processo de tomada de contas especial pelo FNDE a ser apreciado posteriormente pelo TCU;
[...]
A unidade técnica, conclui que os órgãos consultados estão adotando providências para verificar as irregularidades relatadas nos autos, ainda que o FNDE não participe da análise realizada no âmbito da operação "Famintos" ou tenha considerado informações que gerou nas análises das prestações de contas a seu cargo.
Destarte, no mérito, propõe considerar prejudicada a representação e também dar ciência ao FNDE de que as análises das mencionadas prestações de contas devem considerar as informações apuradas durante operação.
Ficou registrado na instrução de peça 30, cujo conteúdo contou com a anuência de diretor da unidade técnica, por delegação de competência (peça 31) :
	
HISTÓRICO
O representante traz documentação relativa à operação "Famintos", que teve como base as informações do Inquérito Policial 119/2018, em tramitação na Polícia Federal na cidade de Campina Grande/PB; do Relatório de Monitoramento do Pnae 05/2015 (peça 1, p. 49-79) , elaborado pelo FNDE; e das Notas Técnicas 1073/2019/NAE/PB/RegionalPB e 12/2019/NAE/PB/RegionalPB (peça 1, p. 80-115) , emitidas pela CGU em decorrência de auditoria realizada na execução do Pnae no referido município no período compreendido entre janeiro de 2018 e março de 2019.
Em resumo, a operação busca apurar o cometimento de diversos crimes na execução do Pnae em Campina Grande/PB (falsidade ideológica, uso de documento falso, sonegação fiscal, frustação do caráter competitivo de licitação, dispensa ilegal de licitação, fraude na execução do contrato, corrupção ativa, corrupção passiva, lavagem de capitais e organização criminosa) , tendo como uma de suas fontes as constatações da auditoria realizada pela CGU, que apontou (peça 1, p. 115) :
Participação de empresas que possuem relacionamentos entre seus representantes;
Indícios de alteração indevida nos processos, comparando-se documentos constantes no Sistema Tramita do TCE/PB com os disponibilizados a equipe de auditoria;
Empresas que de fato fornecem os produtos, tanto na execução centralizada como na descentralizada do programa, divergem das que foram contratadas;
Prejuízo na execução centralizada da merenda, durante o período de janeiro de 2018 a março de 2019, de R$ 1.758.111, 96, relacionado ao pagamento à empresa Rosildo de Lima e Silva EPP, por serviços não prestados (preparação/manipulação dos alimentos) ;
Semelhanças encontradas entre documentos pertencentes ao Chamamento Público n. 2.06.001/2018 e o Pregão n. 2.06.026/2018, com a possibilidade de que tenham sido elaborados por um mesmo agente;
Duplicidade em pagamentos de gêneros alimentícios fornecidos para creches e escolas com jornada em tempo integral, acarretando prejuízo de R$ 552.242,73;
Controles insuficientes nos processos de distribuição da merenda escolar
Diante dos fatos apresentados, a instrução inicial destes autos propôs o conhecimento da representação, porém com negativa da concessão da medida cautelar pleiteada, por considerar inexistente o pressuposto do perigo da demora, além de presente o perigo da demora reverso, concernente no prejuízo aos alunos com eventual interrupção do fornecimento da merenda escolar (peça 8) .
Considerou, ainda, que diversos órgãos de controle já estavam atuando sobre as possíveis irregularidades, inclusive as instâncias primárias de controle, conforme seguinte excerto:
25. Verifica-se, pois, que tais irregularidades apontadas pelo representante já estão sendo investigadas no âmbito da operação conjunta entre o MPF, a Polícia Federal e as instâncias primárias de controle, FNDE e CGU, devendo o Tribunal exigir celeridade do FNDE, no âmbito da análise das respectivas prestações de contas do Município de Campina Grande/PB, nos exercícios de 2013 a 2019, considerando-se que, de acordo com a jurisprudência deste Tribunal, a responsabilidade primária pela fiscalização e análise da correta aplicação dos recursos federais transferidos a estados e municípios compete ao órgão ou entidade concedente (Acórdão 1620/2019-TCU-Segunda Câmara e 1252/2019-2ª Câmara, de relatoria do Ministro Marcos Bemquerer Costa; 1831/2019-1ª Câmara, de relatoria do Ministro Augusto Sherman Cavalcanti; Acórdão 4418/2018- 1.ª Câmara, da relatoria do Ministro Weder de Oliveira; 4698/2018-1ª Câmara, de relatoria do Ministro Vital do Rêgo Filho; 4942/2017-1ª Câmara, de relatoria do Ministro Bruno Dantas, dentre outros) .
No entanto, antes de considerar o exame da matéria prejudicado, a instrução precedente propôs diligenciar o FNDE e a CGU para que informassem as providências que estão sendo adotadas para a apuração dos fatos sob investigação da operação "Famintos", no intuito de obter celeridade no exercício da competência primária de fiscalização desses órgãos, nos seguintes termos (peça 8, p. 8) :
c) realizar diligência, com fundamento no art. 157 do RI/TCU, ao Fundo Nacional de Desenvolvimento da Educação (FNDE) , para que, no prazo de 30 dias, sejam encaminhadas as seguintes informações:
c.1) providências que estão sendo adotadas para a apurar as irregularidades já constatadas pelo FNDE no Relatório de Monitoramento do Pnae n. 05/2015, datado de 26/1/2015, assim como os demais indícios de irregularidades na contratação e execução dos diversos procedimentos licitatórios e respectivos contratos celebrados entre o Município de Campina Grande/PB e diferentes empresas, conforme denúncia tratada nesta representação, pertinentes à execução do Pnae, exercícios de 2013 a 2019, especificando as medidas administrativas de sua alçada adotadas para a caracterização ou elisão dos danos e identificação dos responsáveis, a fim de obter o respectivo ressarcimento ao Erário, notadamente quanto à instauração do processo de tomada de contas especial a ser apreciado posteriormente pelo TCU;
c.2) prazo de conclusão das análises das prestações de contas do município de Campina Grande/PB, exercícios de 2013 a 2018, de modo que se evidenciem as justificativas para a paralisação da análise, desde 2014, e as medidas administrativas que estão sendo tomadas com o objetivo de garantir celeridade e eficácia, de acordo com sua competência primária de fiscalização dos recursos federais repassados no âmbito do Pnae, apresentando documentos tais como: pareceres técnicos e financeiros emitidos, de cada exercício, e termos de instauração de processos de tomada de contas especial, se houver;
d) realizar diligência, com fundamento no art. 157 do RITCU, à Controladoria Geral da União (CGU) , para que, no prazo de 30 dias, a contar do recebimento da comunicação, sejam encaminhadas as seguintes informações:
d.1) providências que estão sendo adotadas para a monitorar as irregularidades já constatadas pela CGU, conforme Nota Técnica n. 1073/2019/NAE/PB/RegionalPB, datada de 7/6/2019, referente aos exercícios 2018 e parte de 2019, assim como para apurar os demais indícios de irregularidades na contratação e execução dos diversos procedimentos licitatórios e respectivos contratos celebrados entre o Município de Campina Grande/PB e diferentes empresas, no âmbito da Operação "Famintos", conforme denúncia tratada nesta representação, pertinentes à execução do Pnae, manifestando-se sobre a situação da adequada apuração dos fatos já conhecidos, o andamento das apurações dos demais exercícios (2013 a 2017) , suas recomendações ao FNDE e as medidas administrativas de sua alçada, com o fim de obter o respectivo ressarcimento ao Erário, notadamente quanto o acompanhamento da instauração de processo de tomada de contas especial pelo FNDE a ser apreciado posteriormente pelo TCU; e
A proposta contou com a anuência da direção da SecexEducação (peça 9) e do relator destes autos (peça 10) , que determinou, em adição às diligências propostas, a emissão de alerta ao "Município de Campina Grande (PB) de que a omissão em relação a providências necessárias para evitar eventuais prejuízos futuros das práticas registradas na representação afasta a boa-fé dos responsáveis e pode ensejar a aplicação individual de multa, além de imputação de débito, caso o Tribunal conclua pela existência de irregularidade grave ou de dano ao erário".
As comunicações foram realizadas de acordo com o seguinte quadro-resumo:
	Destinatário
	Ofício
	AR
	Resposta

	FNDE
	1323/2019 (peça 11) 
	1/10/2019 (peça 13) 
	Ofício 40635/2019 (peças 19 a 28) 

	CGU
	1324/2019 (peça 12) 
	1/10/2019 (peça 15) 
	Ofício 21909/2019 (peça 17) 

	Prefeitura de Campina Grande/PB
	1322/2019 (peça 14) 
	9/10/2019 (peça 18) 
	-

Passa-se, então, à análise das respostas encaminhadas.
EXAME TÉCNICO
Resposta da CGU
2.1. A CGU informa que a fase atual da apuração consubstancia-se na análise do material apreendido no cumprimento dos mandados de busca e apreensão da operação "Famintos", tarefa que está sendo realizada em conjunto com a Polícia Federal e o MPF, com base em decisão judicial de compartilhamento proferida pela 4ª Vara Federal da Seção Judiciária do Estado da Paraíba (Subseção Campina Grande/PB) . Desse modo, o relatório da auditoria realizada no município de Campina Grande/PB encontra-se pendente de conclusão (peça 17, p. 1) .
2.2. Ressalta que a prefeitura de Campina Grande/PB suspendeu os contratos investigados e realizou novos processos de compras, que não foram, até o momento, objeto de auditoria por parte da CGU, de modo que não há procedimento atual de monitoramento. De toda forma, destaca que as demais irregularidades que reforcem as anteriormente detectadas pela auditoria serão consubstanciadas pela CGU em relatórios de análise de material apreendido, os quais são encaminhados à Polícia Federal e ao MPF (peça 17, p. 1-2) .
2.3. Por fim, informa que o único trabalho relativo à aplicação de recursos da merenda escolar no município de Campina Grande/PB em exercícios anteriores foi realizado por ocasião do 3º Ciclo do Programa de Fiscalização em Entes Federativos, que abordou o período de 1/1 a 30/6/2016 e não emitiu nenhuma recomendação relativa, já que não foram constatadas irregularidades, de acordo com o escopo analisado (peça 17, p. 2) .
Resposta do FNDE
2.4. A Coordenação-Geral do Programa Nacional de Alimentação Escolar (CGPAE) do FNDE informa que as constatações do Relatório de Monitoramento do Pnae 5, de 26/1/2015, foram consideradas nas análises técnicas do programa, conforme consta nos pareceres dos exercícios de 2013 e 2014 (peça 28, p. 1) , e que as providências adotadas para a apuração das falhas estão consignadas na cópia do Processo 23034.002076/2015-72 (peças 19-21) . 
2.5. Encaminha, também, os pareceres relativos às análises técnicas das prestações de contas relativas aos exercícios de 2013 a 2018 (peças 22-27) , ressaltando que a análise conclusiva financeira é de responsabilidade da Coordenação-Geral de Acompanhamento de Prestação de Contas da Diretoria Financeira do FNDE (CGAPC/DIFIN) . As informações básicas dos pareceres constam no quadro-resumo abaixo:
	Exercício
	Parecer
	Data
	Conclusão
	Peça

	2013
	4505/2019
	29/10/2019
	Aprovação com ressalvas
	23

	2014
	4503/2019
	29/10/2019
	Aprovação parcial com ressalvas, com débito de R$ 496.331,65
	22

	2015
	4298/2019
	24/10/2019
	Aprovação parcial com ressalvas, com débito de R$ 33,95
	24

	2016
	4300/2019
	24/10/2019
	Aprovação com ressalvas
	26

	2017
	4504/2019
	25/10/2019
	Aprovação parcial com ressalvas, com débito de R$ 1.197,00
	25

	2018
	4305/2019
	24/10/2019
	Aprovação com ressalvas
	27

Análise
2.6. Tanto FNDE quanto CGU encaminharam as informações que indicam as providências em curso para apuração das irregularidades, embora o FNDE não tenha informado o prazo final de análise das prestações de contas, conforme solicitado na alínea "b" do Ofício 1323/2019-TCU/SecexEducação (peça 11) .
2.7. Em consulta ao SigPC, em 11/11/2019, verificou-se que a situação de todas as prestações de contas em referência é "Em análise financeira".
2.8. À luz das informações prestadas pela CGU, verifica-se que o FNDE não participa da análise do material apreendido na operação "Famintos" e não levou em conta as informações da operação (até porque inconclusas ainda) para elaboração dos pareceres técnicos.
2.9. Ao que tudo indica, a colaboração do FNDE com a apuração das irregularidades limitou-se ao encaminhamento do Relatório de Monitoramento do Pnae 5/2015 para a deflagração da operação "Famintos", estando o Fundo, desde então, à parte das investigações que sucederam.
2.10. Desse modo, as análises das prestações de contas em tela estão sendo realizadas sem levar em consideração as informações levantadas no curso da operação "Famintos". Prova disso é que nenhum dos pareceres técnicos, elaborados há pouco menos de um mês, menciona a operação ou alguma informação relativa.
2.11. Tal desconexão pode trazer prejuízos à adequada apreciação das contas do Pnae do município de Campina Grande/GB e retrabalho aos órgãos que compõem a cadeia de controle, de forma que se faz necessário dar ciência ao FNDE de que, na apreciação das prestações de contas dos recursos recebidos pelo município de Campina Grande/PB por meio do Programa Nacional de Alimentação Escolar (Pnae) , devem ser levadas em consideração as informações apuradas pela Polícia Federal, pelo Ministério Público Federal e pela Controladoria-Geral da União no âmbito da operação "Famintos", em privilégio à busca da verdade material e de modo a evitar retrabalho aos órgãos que compõem a cadeia de controle de tais recursos.
2.12. Entende-se que não é necessário cobrar o cronograma previsto pelo FNDE para análise conclusiva das prestações de contas, uma vez que está fora de sua alçada a finalização das apurações no âmbito da operação "Famintos", da qual depende o Fundo para bem exercer o seu mister.
2.13. Ademais, tendo em vista que a prefeitura de Campina Grande/PB foi comunicada, por meio do Ofício 1322/2019-TCU/SecexEducação (peça 14) , sobre a necessidade de adoção de providências para evitar eventuais prejuízos com as práticas registradas nesta representação, além de que a CGU informou que a prefeitura suspendera os contratos investigados, considera-se razoável que o FNDE aguarde a conclusão das apurações da operação "Famintos" para, só então, finalizar as análises das prestações de contas e eventualmente decidir acerca da necessidade de interrupção de repasses de recursos do Pnae ao município.
2.14. Em relação ao mérito da presente representação, acompanho o entendimento esposado na instrução anterior (peça 8) , que colacionou jurisprudência deste Tribunal no sentido de que cabe inicialmente às instâncias de controle primárias a verificação da boa e regular aplicação dos recursos federais transferidos por meio do Pnae, cabendo ao TCU a atuação em caso de instauração de tomada de contas especial, de modo que se propõe considerar a presente representação prejudicada.
CONCLUSÃO
Ao analisarem-se as respostas às diligências promovidas junto à CGU e ao FNDE, constatou-se que esses órgãos estão adotando providências para verificar as irregularidades na execução dos recursos recebidos pelo município de Campina Grande/PB por meio do Pnae, embora o FNDE não esteja participando da análise dos documentos apreendidos pela operação "Famintos" nem esteja se utilizando das informações geradas pela operação para realização das análises das prestações de contas a seu cargo.
Por isso, propôs-se a emissão de ciência ao FNDE no sentido de que, na apreciação das prestações de contas dos recursos recebidos pelo município de Campina Grande/PB por meio do Programa Nacional de Alimentação Escolar (Pnae) , devem ser levadas em consideração as informações apuradas pela Polícia Federal, pelo Ministério Público Federal e pela Controladoria-Geral da União no âmbito da operação "Famintos", em privilégio à busca da verdade material e de modo a evitar retrabalho aos órgãos que compõem a cadeia de controle de tais recursos.
Ademais, tendo em vista que as instâncias de controle primárias estão atuantes e desempenhando suas atribuições adequadamente, propôs-se considerar a presente representação prejudicada.
Por fim, ressalta-se que o despacho do relator conheceu da representação e indeferiu o requerimento de medida cautelar, conforme parágrafos 8 e 11.1 da peça 10.
PROPOSTA DE ENCAMINHAMENTO
Diante do exposto, submetem-se os autos à consideração superior, propondo-se:
2.15. considerar, no mérito, a presente representação prejudicada;
2.16. dar ciência ao Fundo Nacional de Desenvolvimento da Educação (FNDE) , com fundamento no art. 7º da Resolução-TCU 265/2014, de que, na apreciação das prestações de contas dos recursos recebidos pelo município de Campina Grande/PB, por meio do Programa Nacional de Alimentação Escolar (Pnae) , devem ser levadas em consideração as informações apuradas pela Polícia Federal, pelo Ministério Público Federal e pela Controladoria-Geral da União no âmbito da operação "Famintos", em privilégio à busca da verdade material e de modo a evitar retrabalho aos órgãos que compõem a cadeia de controle de tais recursos; e
2.17. arquivar os presentes autos, com fundamento no art. 169, inc. III, do Regimento Interno do TCU.
			
É o relatório.

não há

Não atuou.

REPRESENTAÇÃO. IRREGULARIDADES NA APLICAÇÃO DE RECURSOS DO PROGRAMA NACIONAL DE ALIMENTAÇÃO ESCOLAR (PNAE). "OPERAÇÃO FAMINTOS". CONHECIMENTO. ADOÇÃO DE PROVIDÊNCIAS PARA A APURAÇÃO DAS IRREGULARIDADES PELAS INSTÂNCIAS DE CONTROLE PRIMÁRIA. DETERMINAÇÃO À SEGECEX PARA REALIZAR AÇÃO DE CONTROLE NO PNAE. CIÊNCIA.

REPRESENTAÇÃO (REPR)

Secretaria de Controle Externo da Educação (SecexEducação).

Inicialmente, registro que atuo nos presentes autos por força do art. 18 da Resolução nº  175, de 2005.	
Trata-se de Representação oferecida pelo Senador da República Veneziano Vital do Rêgo. O representante reputou irregulares procedimentos relacionados à execução de recursos oriundos do Programa Nacional de Alimentação Escolar (Pnae) repassados ao Município de Campina Grande (PB) pelo Fundo Nacional de Desenvolvimento da Educação (FNDE) entre janeiro de 2013 e março de 2019. Tais irregularidades estão sob investigação conjunta da Polícia Federal (PF) , do Ministério Público Federal (MPF) e da Controladoria Geral da União (CGU) , no âmbito da denominada "Operação Famintos".
As irregularidades relatadas referem-se à contratação de empresas para o fornecimento de merenda escolar, em valor superior a R$ 2,3 milhões de reais. Destacam-se a inexecução parcial de contratos e fraudes em processos licitatórios. 
Ademais, segundo o representante, haveria indícios da atuação de organização criminosa, que incluiria empresas e servidores da prefeitura. Diante disso, requereu a apuração dos fatos e as providências cabíveis, com punição dos responsáveis.
Na instrução à peça 8 a unidade técnica propôs o indeferimento da medida cautelar e a realização de diligências.
Por meio da Decisão à peça 10 acolhi a proposta de diligência, assim como o indeferimento da medida cautelar, sobretudo em razão da existência do periculum in mora reverso, capaz de trazer prejuízos ainda maiores à Administração e ao interesse público, caso fosse concedida a referida cautelar, diante do risco de desabastecimento imediato da merenda escolar durante o período letivo.
Transcrevo, a seguir, excerto da minha Decisão à peça 10:
"11.2.	determinar à Secretaria de Controle Externo da Educação que:
11.2.1.	realize diligência, com fundamento no art. 157 do Regimento Interno, ao Fundo Nacional de Desenvolvimento da Educação, para que, no prazo de 30 (trinta) dias, sejam encaminhadas as seguintes informações:
11.2.1.1.	providências que estão sendo adotadas para a apurar as irregularidades já constatadas no Relatório de Monitoramento do Pnae n.º 05, de 26/1/2015, assim como os demais indícios de irregularidades na contratação e execução dos diversos procedimentos licitatórios e respectivos contratos celebrados entre o Município de Campina Grande (PB) e diferentes empresas, conforme relatado na representação, pertinentes à execução do Pnae, exercícios de 2013 a 2019, especificando as medidas administrativas de sua alçada adotadas para a caracterização ou elisão dos danos e identificação dos responsáveis, a fim de obter o respectivo ressarcimento ao Erário, notadamente quanto à instauração do processo de tomada de contas especial a ser apreciado posteriormente pelo TCU;
11.2.1.2.	prazo de conclusão das análises das prestações de contas do município de Campina Grande (PB) , exercícios de 2013 a 2018, de modo que se evidenciem as justificativas para a paralisação da análise, desde 2014, e as medidas administrativas que estão sendo tomadas com o objetivo de garantir celeridade e eficácia, de acordo com sua competência primária de fiscalização dos recursos federais repassados no âmbito do Pnae, apresentando documentos tais como: pareceres técnicos e financeiros emitidos, de cada exercício, e termos de instauração de processos de tomada de contas especial, se houver;
11.2.2.	realize diligência, com fundamento no art. 157 do Regimento Interno, à Controladoria Geral da União (CGU) , para que, no prazo de 30 (trinta) dias, a contar do recebimento da comunicação, sejam encaminhadas as seguintes informações:
11.2.2.1.	providências que estão sendo adotadas para a monitorar as irregularidades já constatadas pela CGU, conforme Nota Técnica n.º 1073/2019/NAE/PB/RegionalPB, datada de 7/6/2019, referente aos exercícios 2018 e parte de 2019, assim como para apurar os demais indícios de irregularidades na contratação e execução dos diversos procedimentos licitatórios e respectivos contratos celebrados entre o Município de Campina Grande (PB) e diferentes empresas, no âmbito da "Operação Famintos", conforme tratado nesta representação, manifestando-se sobre a situação da adequada apuração dos fatos já conhecidos, o andamento das apurações dos demais exercícios (2013 a 2017) , suas recomendações ao FNDE e as medidas administrativas de sua alçada, com o fim de obter o respectivo ressarcimento ao Erário, notadamente quanto ao acompanhamento da instauração de processo de tomada de contas especial pelo FNDE a ser apreciado posteriormente pelo TCU;"
Em cumprimento à referida Decisão, a Secretaria de Controle Externo da Educação (SecexEducação) realizou as diligências ao FNDE (peças 11 e 12) cujas respostas constam das peças 19 a 29 destes autos.
Na instrução à peça 30, a SecexEducação analisou as respostas encaminhadas em resposta às diligências determinadas em minha Decisão à peça 10, e elaborou a seguinte proposta de encaminhamento:
"17. Diante do exposto, submetem-se os autos à consideração superior, propondo-se:
17.1 considerar, no mérito, a presente representação prejudicada;
17.2 dar ciência ao Fundo Nacional de Desenvolvimento da Educação (FNDE) , com fundamento no art. 7º da Resolução-TCU 265/2014, de que, na apreciação das prestações de contas dos recursos recebidos pelo município de Campina Grande/PB, por meio do Programa Nacional de Alimentação Escolar (Pnae) , devem ser levadas em consideração as informações apuradas pela Polícia Federal, pelo Ministério Público Federal e pela Controladoria-Geral da União no âmbito da operação "Famintos", em privilégio à busca da verdade material e de modo a evitar retrabalho aos órgãos que compõem a cadeia de controle de tais recursos; e
17.3 arquivar os presentes autos, com fundamento no art. 169, inc. III, do Regimento Interno do TCU"
A unidade técnica concluiu que a CGU e o FNDE estão "adotando providências" para verificar as irregularidades na execução dos recursos recebidos pelo município de Campina Grande/PB por meio do Pnae.
 
No entanto, registra que o FNDE não participou da análise realizada no âmbito da operação "Famintos", nem havia considerado em sua análise informações geradas pela operação. 
Por isso, propôs dar ciência ao FNDE de que tais informações deveriam ser tratadas nas avaliações das prestações de contas referentes à execução dos recursos do Pnae empregados no município. Propôs, também, considerar a "representação prejudicada", dada a "adequada atuação, em andamento, das instâncias de controle primárias."
Em que pese as análises promovidas pela unidade técnica e a atuação da CGU e do FNDE, considero que o processo não está totalmente saneado para que seja encerrado. No mesmo sentido, entendo que a atuação das instâncias primárias não provoca a perda de objeto da Representação em análise.
Conforme registrado pela SecexEducação o FNDE sequer participou da análise realizada no âmbito da operação "Famintos", nem havia considerado informações geradas pela operação (peça 30) .
   " (...) 
2.1. À luz das informações prestadas pela CGU, verifica-se que o FNDE não participa da análise do material apreendido na operação "Famintos" e não levou em conta as informações da operação (até porque inconclusas ainda) para elaboração dos pareceres técnicos.
2.2. Ao que tudo indica, a colaboração do FNDE com a apuração das irregularidades limitou-se ao encaminhamento do Relatório de Monitoramento do Pnae 5/2015 para a deflagração da operação "Famintos", estando o Fundo, desde então, à parte das investigações que sucederam.
2.3. Desse modo, as análises das prestações de contas em tela estão sendo realizadas sem levar em consideração as informações levantadas no curso da operação "Famintos". Prova disso é que nenhum dos pareceres técnicos, elaborados há pouco menos de um mês, menciona a operação ou alguma informação relativa.
2.4. Tal desconexão pode trazer prejuízos à adequada apreciação das contas do Pnae do município de Campina Grande/GB e retrabalho aos órgãos que compõem a cadeia de controle, de forma que se faz necessário dar ciência ao FNDE de que, na apreciação das prestações de contas dos recursos recebidos pelo município de Campina Grande/PB por meio do Programa Nacional de Alimentação Escolar (Pnae) , devem ser levadas em consideração as informações apuradas pela Polícia Federal, pelo Ministério Público Federal e pela Controladoria-Geral da União no âmbito da operação "Famintos", em privilégio à busca da verdade material e de modo a evitar retrabalho aos órgãos que compõem a cadeia de controle de tais recursos." (grifei) 
Nesse passo, julgo oportuno determinar ao Fundo Nacional de Desenvolvimento da Educação (FNDE) que no prazo de 60 dias a contar da ciência do presente Acórdão, encaminhe ao Tribunal o resultado da apreciação das prestações de contas dos recursos recebidos pelo município de Campina Grande/PB, por meio do Programa Nacional de Alimentação Escolar (Pnae) , nos exercícios de 2013 a 2019, ou, se for o caso, as providências administrativas adotadas para a instauração dos respectivos processos de Tomada de Contas Especial (TCE) , devendo considerar as informações apuradas no âmbito da operação conjunta da Polícia Federal (PF) , do Ministério Público Federal (MPF) e da Controladoria Geral da União (CGU) , denominada "Operação Famintos".
* * *
Na fase de discussão acolhi proposta do Ministro Bruno no sentido de o Tribunal realizar ação de controle nos recursos do Pnae a partir de 2013, cabendo à Segecex apresentar a este relator proposta de definição do escopo do trabalho levando em consideração as informações já disponíveis da "Operação Famintos" e avaliando a possibilidade de estender a outras unidades da federação.
Ante o exposto, voto por que o Tribunal adote a minuta de acórdão que ora submeto à apreciação deste Colegiado.
TCU, Sala das Sessões Ministro Luciano Brandão Alves de Souza, em 12 de fevereiro de 2020.
RAIMUNDO CARREIRO 
Relator